【裁判字號】    97,建上,47
【裁判日期】    980506
【裁判案由】    給付工程款
【裁判全文】
臺灣高等法院臺中分院民事判決  97年度建上字第47號
上  訴  人  伊甸營造有限公司即永亨通營造有限公司
法定代理人  丙○○
訴訟代理人  鐘登科律師
複代理人    廖奕婷律師
被上訴人    庭盛實業股份有限公司
法定代理人  丁○○
訴訟代理人  高志明律師
上列當事人間給付工程款事件，上訴人對於中華民國97年8月1日
臺灣台中地方法院96年度勞訴字第67號判決判決提起上訴，本院
於98年4月22日言詞辯論終結，判決如下：
    主  文
原判決關於命上訴人給付超過新台幣捌拾伍萬柒仟貳佰貳拾元本
息部分，及該部分假執行之宣告，暨訴訟費用之裁判均廢棄。
前開廢棄部分，被上訴人在第一審之訴及其假執行之聲請均駁回
。
其餘上訴駁回。
第一、二審訴訟費用由上訴人負擔五分之二，餘由被上訴人負擔
。
    事 實 及 理 由
一、被上訴人於原審起訴主張；伊承攬上訴人就石岡鄉○○路○
    ○道整修工程，工程契約總價新台幣（下同）5,394,644元
    ，追加工程款為650,500元，合計6,045,144元。扣除追減工
    程款639,800元，路緣石扣款215,764元，工程逾期扣款243
    ,200元，廣達混泥土款358,417元及已付工程款2,600,000元
    ，即上訴人尚欠工程款1,987,963元未給付，為此依系爭契
    約，求為判命上訴人給付1,987,963元及自起訴狀繕本送達
    翌日起加計法定遲延利息暨供擔保以宣告假執行之判決，原
    審判決上訴人如數給付及自96年8月26日起加計法定遲延利
    息，上訴人提起上訴，被上訴人答辯聲明：上訴駁回；上訴
    費用由上訴人負擔。
二、上訴人則以：
  (一)系爭工程總價金應為11,475,000元，逾期扣款則為660000元
    ，另有多筆上訴人代被上訴人墊付之款項，如支付巨達公司
    4,200元及寶覺公司118,800元以及支付訴外人戊○○48,000
    元，大眾公司320,650元，大勝公司10,200元，乙○○代墊
    款292,093元，庄柏公司8,900元，現場收尾4,500元，人員
    管理費90,000元均應以扣除，扣除之後上訴人毋庸再給付被
    上訴人任何款項等語置辯。
  (二)上訴人另於本院補陳:
  1.上訴人應再給付予被上訴人之工程款，應以系爭契約書所約
    定之工程總價11,487,500元為計算基礎，加上追加工程款65
    0,500元及上訴人嗣後同意補貼被上訴人之75,000元，扣除
    追減工程款639,800元、路緣石扣款215,764、工程逾期扣款
    660,000元、上訴人已支付之工程款260萬元、地磚材料款6,
    545,000元、上訴人代墊廣達混凝土材料款358,417元、上訴
    人另行顧工修補瑕疵之工資476,650元、工料費304,588元、
    寶爵公司仿竹材料價款118,800元、工地現場驗收後收尾工
    作工資4,500元及人員管理費90,000元後，應為199,481元（
    11,487,500＋650,500＋75,000－639,800－215,764－660,
    000－2,600,000－6,545,000－358,417－476,650－304,588
    －118,800－4,500－90,000＝199,481）。
  2.退步言之，縱認兩造間就系爭工程之工程款應以原證1之契
    約書為計算基準（上訴人否認），然據證人己○○於原審證
    述之內容可知，就地磚部分之工程材料部分，本係上訴人代
    被上訴人出面購買，故於計算上訴人應給付與被上訴人之工
    程款時，實應扣除上訴人已實際代被上訴人支付之地磚材料
    款項6,545,000元，而非得以二份契約書之工程總價差額6,
    167,856元作為地磚材料工程款項。故上訴人應再給付予被
    上訴人之工程款仍應為199,481元（5,319,644＋650,500＋
    75,000－639,800－215,764－660,000－2,600,000－【6,54
    5,000－6,167,856】－358,417－476,650－304,588－118,
    800－4,500－90,000＝199,481）。
  3.上訴人上訴聲明：(1)原判決命上訴人給付新台幣1,877,159
    元暨其法定利息予被上訴人部分廢棄；(2)上開廢棄部分被上
    訴人在第一審之訴駁回；(3)第一、二審訴訟費用由上訴人負
    擔。
四、本件兩造不爭執事項：
  (一)兩造間工程契約（下稱系爭契約）有效存在。
  (二)如被上訴人民國97年2月20日準備書狀第三（追減工程款639
    ,800元、215,764元）、第四項（廣達混泥土款358,417元、
    已付工程款2,600,000元）所述。
  (三)前開工程依台中縣石岡鄉公所結算之結果，其中追減工程款
    639,800元、路緣石扣款215,764元之扣款部分，被上訴人不
    爭執。
  (四)另依上訴人所呈庭盛公司結算明細所列廣達混泥土款358,417
    元之扣款及已付工程款2,600,000元部分被上訴人不爭執。
五、本件兩造之爭點厥為:
  (一)系爭契約總價金、追加工程款究為若干？
  (二)工程逾期扣款究為若干？
  (三)支付巨達公司4,200元及寶爵公司118,800元，是否應自原告
    主張的金額中扣除？
  (四)支付訴外人戊○○48,000元，大眾公司320,650元，大勝公
    司10,200元，乙○○代墊款292,093元，庄柏公司8,900元，
    現場收尾4,500元，人員管理費90,000元，是否應自被上訴
    人主張的金額扣除？
六、本院得心證之理由:
  (一)按債權契約為特定人間之權利義務關係，僅債權人得向債務
    人請求給付，不得以之對抗契約以外之第三人，此為債之相
    對性原則（最高法院96年度台上字第1809號判決意旨參照）
    。故契約之拘束力應僅存在於契約當事人之間，本件兩造間
    訂立有三紙契約即94年9月5日（見原審卷153至157頁）、94
    年94年9月21日（見原審卷158至160頁）及94年11月19日（
    見原審卷161至163頁），為兩造所不爭執；被上訴人主張應
    以94年11月19日所訂5,394,644元之為準，上訴人則抗辯應
    以原審卷153至157頁之首份契約為準，並稱因訂第一份契約
    後，材料供應商不願與被上訴人直接交易，要上訴人幫被上
    訴人代墊材料款，就材料款部分，經雙方略估，認為扣掉代
    墊款的部分，因此才訂定後面的契約，雙方本來的契約是要
    連工帶料，上訴人只是代墊，非就料款部分收回自理。因此
    扣除的部分，只是預估值，故非以第二份的金額做為真正的
    意思表示，第三紙契約係通謀虛偽意思表示成立，故仍應以
    第一紙契約為準云云，惟被上訴人否認有通謀虛偽意思表示
    ，上訴人復未能舉證以實其說，自不足取；被上訴人則以因
    材料部分上訴人需自行購置，才有第三份契約之訂定，苟上
    訴人如所言代墊材料款項，則儘從原來契約所載款項扣除即
    可，無須另訂定第三份契約等語，惟據證人己○○於原審所
    稱我、葉先生、陳先生面對面談訂合約問題，要買賣材料，
    那時我不要針對葉先生賣，我想要跟營造公司買賣，當時葉
    先生承包營造公司，我怕沒有把握可以拿到錢．．．等語，
    足見兩造契約原係連工帶料，嗣材料供應問題才扣掉此部分
    金額再訂定契約，兩造之契約自應以最後且最新之約定為準
    ，即5,394,644元加上兩造所不爭執追加工程款為650,500元
    ，合計6,045,144元。至於上訴人主張計算基礎之數額乃上
    訴人與石岡鄉公所間之工程承攬契約，非為上訴人與被上訴
    人間之契約價金，自不得拘束被上訴人，故本件工程總價金
    ，應以被上訴人主張之金額為正確，此觀被上訴人提出之94
    年11月19日契約書工程總價金為5,394,644元（參被上訴人
    97年2月20日準備書狀附證一），及被上訴人提出台中縣石
    岡鄉公所結算驗收證明書所載追加工程款為650,500元（參
    同前狀附證二）益明，準此，本件最終工程款總價款為6,04
    5,144元。
  (二)因工程遲延上訴人所得主張之扣款金額為何？
  1.次按解釋契約，固須探求當事人立約時之真意，不能拘泥於
    契約之文字，但契約文字業已表示當事人真意，無須別事探
    求者，即不得反捨契約文字而更為曲解（17年上字第1118號
    ）。然查兩造間之工程契約，係於94年11月19日所簽訂，而
    系爭協議書係於94年12月26日所簽訂，足見系爭協議書乃兩
    造就工程期間及逾期扣款等事項所新成立之合意，是於結算
    上訴人應給付與被上訴人之工程款時，自應以系爭協議書之
    約定為準。且依系爭協議書約定內容觀之，其性質應屬損害
    賠償額預定之違約金性質，故本件工程遲延扣款之計算依據
    應以被上訴人與上訴人94年12月26日所簽訂之協議書為計算
    基礎，本件被上訴人遲延完工共22日為當事人雙方所不爭執
    ，故本件上訴人所得主張因遲延系爭工程之扣款金額為660,
    000。然被上訴人主張依石岡鄉公所結算結果，工程遲延扣
    款金額僅486,400元（參同上被上訴人證二），為兩造所不
    爭，堪信為真。
  2.又被上訴人主張逾期扣款應由園治公司負一半之責任云云，
    而此項抗辯係屬附限制之自認，為權利消滅之事實，按舉證
    責任分配之法理，自應由被上訴人就此項抗辯負舉證責任。
    而原判決雖以證人卓昆成於原審97年5月7日庭期時之證詞，
    認為被上訴人之主張應為可採。然據卓昆成當日之證述略謂
    ：「…我們根本沒有遲延，剛開始在講的時候，工期只有二
    十幾天，很趕，第一次我、葉先生、陳先生三個人面對面談
    定合約的問題，要買賣材料的問題…工期拖到沒有時間交貨
    ，要接不是，不接也不是…但是當初有說因為工期只有給我
    二十幾天，慢幾天沒有關係，扣多少我不知道，但是我有簽
    名讓他們扣沒有關係」等語，足見兩造間與園治公司洽談工
    程材料買賣事宜時，工程進度已有落後之情形，是園治公司
    縱有交貨遲延，亦係因被上訴人遲延工期所致。故工程逾期
    乃係被上訴人自身之問題，園治公司要無多大關聯，被上訴
    人主張園治公司應負一半遲延責任云云，顯屬無據。然依誠
    信原則，上訴人僅受遲延罰款486,400元，不能獲利而向被
    上訴人主張其罰款為660,000元，自應以486,400元為計算。
  (三)僱工修補瑕疵所支出之工資數額為何：
  1.查被上訴人施作系爭工程，確有遲誤工程期間，並為被上訴
    人所不否認。而被上訴人施作系爭工程，確有諸多瑕疵，導
    致石岡鄉公所驗收未能通過，此有石岡鄉○○○○○路人行
    道修復工程初步驗收缺失紀錄」（上證3），及兩造間往來
    之存證信函（上證4）可資為證，且台中縣石岡鄉公所亦函
    催上訴人，其排水溝高出人行道鋪面約5公分，造成民眾出
    入意外頻繁，又多處高低不平等，足堪信其為真正。故上訴
    人為使工程能順利完工驗收通過，在催促被上訴人進場繼續
    施作未獲善意回應後，只得自行顧工將系爭工程未完工之部
    分施作完畢，並改正驗收缺失。
  2.另據證人己○○於原審97年7月11日庭期具結證述略謂：「
    （法官問：收尾的狀況是否瞭解？）初步知道。後來，原告
    （指被上訴人）不到，我甚至找我學弟從嘉義來作一段。因
    為路很長，有一段怕趕不及，之前就是沒有作，後面很趕，
    營造公司麻煩我們看是否有師傅，我就從嘉義找我學弟來作
    一段。」、「（法官問：你有找認識的人幫被告（指上訴人
    ）作一段，跟原告向被告請工程款有何關係？）因為我幫他
    作了，他錢已經付給我了，所以原告不能再跟被告要錢。」
    、「（法官問：你所瞭解的工程情況，是否敘述？）永亨通
    公司標到石岡鄉公所，標到之後整個轉包給庭盛公司。關於
    收尾工程有一部份是原告要作，沒有作，被告請我幫忙作，
    所以我找我學弟幫忙作。後來被告有給我錢，所以應該從原
    告可以跟被告請的款項中扣除。」、「（法官問：永亨通有
    多次催促庭盛要派經趕工，被告接手後馬上增派督工，日夜
    趕工，是否知道？）要過農曆年，後來庭盛認為他已經做到
    這邊已經完成，被告認為還沒有完成，所以被告自己點工。
    當初是真的還不行。是要業主通過才可以，被告請很多人趕
    工，所以被告才會認為他們要趕工。工程到了末期…依我觀
    察是很多還沒有完成，所以被告找人來趕工。」等語，亦可
    證實當初上訴人確有自行顧工或委請證人協助顧工，將系爭
    工程未完工之部分施作完畢，並改正驗收缺失。
  3.按工作物之瑕疵定作人得要求承攬人修補，承攬人亦有權利
    修補，若承攬人不為修補，定作人得請求修補費用，此觀民
    法第514條規定自明，本件上訴人於95年2月23日催告被上訴
    人就系爭工作物之瑕疵進行修補，被上訴人仍不為修補，上
    訴人自得自行僱工修補系爭工作物之瑕疵，修補瑕疵費用依
    前揭規定，上訴人得向被上訴人請求，又依上訴人所提修補
    費用支單據，可認定上訴人請求修補費用476,650元，應屬
    有據。
  1.上訴人請求扣款修補費476,650元（指三家人力公司花費總
    合）
    (1)戊○○48,000元部分：此部分業據上訴人提出現金支出傳
      票及支票一紙等影本為證，並據證人戊○○證述屬實。
    (2)大眾公司320,650元部分：此部分業據上訴人提出請款單
      及派工單為證，並經證人即大眾行人員甲○○證明明確，
      且經核所提出之單據304,150元＋16500元＝320,650元（
      本院卷96、97頁）相符，自堪信為真實。
    (3)大勝人力仲介公司108,000元部分，業經上訴人提出請款
      單、派工單及支票為證，復經證人即大勝人力仲介公司負
      責人劉鳳賸到庭結證綦詳，亦應認為真實。
   2.乙○○代墊款部分：上訴人於原審主張由乙○○代墊款292
     ,093元，惟於本院卻稱代墊款304,588元云云，查上訴人所
     提出之單據（原證6、7與上證9所提單據）均雷同，經核其
     所支出項目如地租、水費、點工單、吊車、砂、水泥、械
     具出租憑單等，堪信為本件工程善後修理而支出，而由上
     訴人之工務經理乙○○代墊款，經計算上開單據之數額為
     299,308（計算式：21,800＋1,000＋22,100＋48,100＋54,
     600＋64,173＋7,400＋13,940＋57,300＋600＋8,295＝299
     ,308，至於飲料180元不應計入），惟以上訴人自認不利之
     292,093元計算。
   3.寶爵公司仿竹材料款118,800元部分；被上訴人就上訴人此
     部分之主張不爭執（見本院卷第145頁反面），故上訴人主
     張得扣除此部份之款項，應可採信為真實。
   4.至於上訴人抗辯之現場收尾4,500元，人員管理費90,000元
     部分，未據上訴人提出單據以為證明，自不足取。
   5.綜上，上訴人所得請求扣款費用為887,543（計算式：48,0
     00＋320,650＋108,000＋292,093＋118,800＝887,543）。
   (四)兩造工程款為6,045,144元，扣除追減工程款639,800元，
     路線石扣款215,764元，工程逾期扣款486,400元，廣達混
     泥土款358,417元及已付工程款2,600,000元後，再扣除上
     述之887,543元，尚餘857,220元。
七、從而，被上訴人本於承攬法律關係，請求上訴人給付之工程
    款為857,220元，及自民國96年8月26日起智清償日止，按週
    年利率5%計算之利息，為有理由，應予准許。逾此所為請求
    ，為無理由，應予駁回。原審就超過上開應准許部分，為上
    訴人敗訴之判決，並為假執行之宣告，自有未洽。上訴意旨
    就此部分指摘原判決不當，求予廢棄改判，為有理由。至於
    上開應准許部分，原審判命上訴人給付，並為假執行之宣告
    ，核無違誤，上訴意旨，就此部分，仍執陳詞，指摘原判決
    不當，求予廢棄，為無理由，應駁回其上訴。
八、本件事證已臻明確，兩造其餘攻擊防禦方法及未經援用之舉
    證，經審酌核與本件判決結果不生影響，不再一一論述，附
    此敘明。
據上論結，本件上訴為一部有理由，一部無理由，依民事訴訟法
第450條、第449條第1項、第79條但書，判決如主文。
中    華    民    國    98    年    5     月    6     日
                  民事第五庭    審判長法  官  林陳松
                                      法  官  古金男
                                      法  官  鄭金龍
以上正本係照原本作成。
兩造均不得上訴。
                                      書記官  姚錫鈞
中    華    民    國    98    年    5     月    7     日
                                                      Ｍ


司法院資訊處製作；財團法人民間司法改革基金會備份。
